【裁判字號】    89,上訴,58
【裁判日期】    890607
【裁判案由】    偽造文書等
【裁判全文】
臺灣高等法院刑事判決                              八十九年度上訴字第五八號
    上  訴  人
    即  被  告  甲○○
    選任辯護人  許文彬
                何佩娟
右上訴人因偽造文書等案件，不服台灣台北地方法院八十七年度訴字第一０五六號，
中華民國八十八年十一月十五日第一審判決（起訴案號：台灣台北地方法院檢察署八
十七年度偵字第一三０五號、第一一０八六號），提起上訴，本院判決如左：
    主  文
原判決關於甲○○部分撤銷。
甲○○無罪。
    理  由
一、公訴意旨略以：乙○○ (業經原審判處有期徒刑一年四月，緩刑二年確定) 係台
    北市立婦幼醫院秘書室庶務組辦事員，為依據法令從事公務之人員，負責該院採
    購業務，自八十三年七月間起至八十六年八月間止，連續於辦理該院「滅菌沖洗
    棉棒」採購業務時，直接指定由甲○○實際負責之東彰企業股份有限公司 (以下
    簡稱東彰公司，登記負責人為張家福) 承包，甲○○除提供東彰公司之估價單之
    外，並提供其自任負責人之佳星衛材股份有限公司 (以下簡稱佳星公司) 及業於
    七十四年間撤銷公司登記之福文雄工業股份有限公司 (以下簡稱福文雄公司，登
    記負責人為張家福)， 以及其叔父張權印開設之東印企業股份有限公司 (以下簡
    稱東印公司) 等三家公司之估價單，供乙○○虛偽比價之用，致東彰公司均以虛
    偽比價後最低價即每包新台幣 (下同) 四‧二元之價格承包，乙○○則將此不實
    事項登載於其職務上所掌之「藥品材料物品請購單」，並據以審核辦理採購，總
    計採購金額約四十五萬元，足以生損害於台北市立婦幼醫院辦理物品採購之正確
    性。因認被告甲○○涉有刑法第二百十六條、第二百十條之行使偽造私文書、第
    二百十三條之公務員登載不實罪嫌及公司法第十九條第二項、第一項與公平交易
    法第三十五條之罪嫌。
二、訊據上訴人即被告甲○○，對其於前揭時地多次使用東印公司及張權印之印章製
    作東印公司名義之報價單，再交予被告乙○○作為採購之用等事實固坦承不諱，
    惟否認有偽造文書之犯行，辯稱：張權印於東印公司成立之初，為求業務方便，
    將空白之估價單及印章交予張登章，授權其對外報價使用，張登章再交予被告使
    用，而東印公司亦可為衛生器材之織造及內外銷，故被告係基於張權印之間接授
    權而製作估價單，不能謂無製作權，又縱張權印未直接授權，惟被告乃本於信賴
    其父之授權，主觀上並無不法製作之故意，自不構成偽造文書罪，另亦無與乙○
    ○共謀為公務員登載不實之行為，更無違反公司法及公平交易法之犯行等語。
三、按犯罪事實應依證據認定之，無證據不得推定其犯罪事實，刑事訴訟法第一百五
    十四條定有明文。經查：
    (一)被告甲○○固坦承多次在台北市○○○路○段二一０巷十九之一號一樓東彰
        公司內，蓋用東印公司及張權印之印章，製作東印公司名義之報價單，再持
        交乙○○作為採購比價之用等事實，而張權印亦稱不知被告使用東印公司估
        價單之事。惟東印公司之負責人張權印係被告之叔父，該公司係由被告之父
        張登章與張權印兄弟合組設立，因屬家族公司，於公司設立之初，為業務上
        之方便，該公司之估價單及印章，均交由張登章保管使用，此迭為張權印所
        是認 (第一審卷第五十一頁反面、第一四六頁反面、第二八三頁) 。據此，
        張權印當初顯已概括授權張登章使用印章製作估價單，以作為對外報價之用
        。嗣被告因接手經營其父之事業，由其父將東印公司及張權印之印章交予被
        告繼續使用，被告即持以蓋用而製作估價單。而觀諸東印公司之經濟部公司
        執照 (第一審卷第五十四頁) ，其上所營事業第二項即載為「各種衛生材料
        之織造及內外銷」，足見被告製作估價單用於「滅菌沖洗棉棒」之訪價，仍
        屬該公司營業之範圍。按張權印既授權其兄張登章使用東印公司及其個人之
        印章，而被告甲○○為其姪子，其使用該等印章製作估價單，復未逾越張權
        印原來授權之範圍，衡情其應無授權其兄使用而反對其姪使用之理。故被告
        前揭製作東印公司之估價單，可認係基於張權印之概括授權而製作，縱令張
        權印因概括授權而不知製作之詳情，仍難指被告係無權製作。況被告既延用
        其父交予之印章而製作估價單，顯係信賴其父原有之概括授權而為之，其主
        觀上亦無偽造文書之犯意，尚無成立偽造私文書之可言。
    (二)被告雖配合乙○○之作業要求，於提出東彰公司之報價單時，同時提出其他
        二家廠商之估價單予乙○○，但乙○○收受該等報價資料後，其後續之作業
        如何？有無作何登載行為？應非被告所能知悉，尤難認其與乙○○間有何共
    同之犯意聯絡或行為分擔可言，自無成立刑法第二百十三條之罪之餘地。
    (三)按公司法第十九條第二項之罪，以未經設立登記，而以公司名義經營業務或
        為其他法律行為為其成立要件，亦即該罪係處罰未經設立登記而使用公司名
        稱之行為，並非處罰不當之營業行為。至於公司經主管機關撤銷登記後，仍
        須經清算程序人格始屬消滅。本案福文雄公司雖經撤銷登記，然並無業經清
        算程序之證據資料，其法人地位尚非當然消滅。被告既為該公司之股東，則
        其以該公司名義出具報價單之行為，尚與公司法第十九條第二項之犯罪構成
        要件有間，自不成立該罪。
    (四)被告行為後公平交易法已於八十八年二月三日修正公布，將原第三十五條修
        正為「違反第十條、第十四條、第二十條第一項規定，經中央主管機關依第
        四十一條規定限期命其停止、改正其行為或採取必要更正措施，而逾期未停
        止、改正其行為或未採取必要更正措施，或停止後再為相同或類似違反行為
        者，處行為人三年以下有期徒刑、拘役或科或併科新台幣一億元以下罰金。
        違反第二十三條規定者，處行為人三年以下有期徒刑、拘役或科或併科新台
幣一億元以下罰金。」關於該罪之犯罪構成要件已有變更，即以須經中央主
        管機關依第四十一條規定限期命其停止、改正其行為或採取必要更正措施，
        而逾期未停止、改正其行為或未採取必要更正措施，或停止後再為相同或類
        似違反行為者，始得予以處罰。查被告行為後迄今未經中央主管機關公平交
        易委員會限期命其停止、改正其行為或採取必要之更正措施，自與修正後該
        罪之犯罪構成要件不合，不得遽以該罪相繩。
四、原審雖不認被告有共犯公務員登載不實罪及違反公司法、公平交易法之犯行，惟
    認被告有連續偽造東印公司估價單並加以行使之行為，而論處連續行使偽造私文
    書之罪刑，依前所述，尚有違誤。被告上訴意旨，否認犯罪，指摘原判決不當，
    為有理由，應由本院將原判決關於被告甲○○之部分撤銷改判，並諭知無罪之判
    決。
據上論斷，應依刑事訴訟法第三百六十九條第一項前段、第三百六十四條、第三百零
一條第一項前段，判決如主文。
本案經檢察官鍾鳳玲到庭執行職務。
中    華    民    國    八十九    年       六       月        七        日
                          臺灣高等法院刑事第七庭
        審判長法  官  吳  啟  民
                                    法  官  蘇  隆  惠
                                    法  官  洪  曉  能
右正本證明與原本無異。
如不服本判決應於收受送達後十日內向本院提出上訴書狀，其未敘述上訴之理由者並
得於提起上訴後十日內向本院補提理由書（均須按他造當事人之人數附繕本）。
                                    書記官  丁  淑  蘭
中    華    民    國    八十九    年       六       月        八        日


司法院資訊處製作；財團法人民間司法改革基金會備份。
